【裁判字號】    92,簡上,399
【裁判日期】    921218
【裁判案由】    侵占
【裁判全文】
臺灣桃園地方法院刑事判決                        九十二年度簡上字第三九九號
    上  訴  人  臺灣桃園地方法院檢察署檢察官
    被      告  丙○○
右上訴人因被告侵占案件，不服本院桃園簡易庭九十二年度桃簡字第九五八號，中華
民國九十二年七月三日第一審簡易判決（聲請簡易判決處刑書案號：九十二年度偵字
第八九三八號），提起上訴，本院管轄之第二審地方法院合議庭判決如左：
    主  文
原判決撤銷。
丙○○意圖為自己不法之所有，而侵占自己持有他人之物，處有期徒刑參月，如易科
罰金，以佰元折算壹日。
    事  實
一、丙○○於民國八十三年六月八日因傷害案件經本院判處拘役五十日，八十三年七
    月十一日確定，八十三年八月十五日執行完畢。丙○○於九十一年二月二十六日
    起受僱址設桃園縣桃園市○○路三八一號「聯合當舖」擔任專員，負責典當放款
    、收款等工作，於九十二年二月間即未正常上班，至九十二年二月底未再至「聯
    合當舖」上班，九十二年三月十二日丙○○經「聯合當舖」之負責人丁○○通知
    回「聯合當舖」確認由其經手尚未催收之款項，當日丙○○表明離職不做，惟其
    中貸放出去之甲○○、邱文慶、林美鳳積欠之款項，丙○○答應丁○○幫忙催討
    繳回「聯合當舖」，之後丙○○即未再至「聯合當舖」上班，至九十二年三月底
    丁○○向「聯合企業集團」總公司呈報丙○○正式離職，九十二年四月一日丙○○經甲○○通知前往桃園縣桃園市○○○路一五號甲○○住處收取甲○○向「聯
    合當舖」借貸之新台幣（下同）十五萬元，丙○○自甲○○收下十五萬四千五百
    元之本息後，竟竟圖為自己不法之所有，未依當初約定將十五萬四千五百元借款
    本息如數交回聯合當舖，竟予侵占入己，數日後「聯合當舖」派員前去向甲○○
    催討，經甲○○告知已將欠款全數交予丙○○因而查悉上情。
二、案經「聯合當舖」負責人丁○○提出告訴由臺灣桃園地方法院檢察署檢察官偵查
    聲請簡易判決處刑。
    理  由
一、訊據被告丙○○承認有於九十二年四月一日在桃園市○○○路十五號自甲○○收
    取欲返還「聯合當舖」之十五萬元借款，然否認有何侵占犯行，辯稱「：我沒有
    挪用，我在（九十二年）三月七日就離開聯合當舖，我和甲○○是朋友，當初我
    幫他向當舖借十五萬元，而在四月一日我向甲○○收了三十四萬六千五百元，四
    月三日給了乙○○十五萬四千五百元，乙○○是甲○○的先生，請他自行還當舖
    ：」等語。經查（一）被告於九十一年二月二十六日起受僱「聯合當舖」擔任專
    員，負責典當放款、收款等工作，於九十二年二月間即未正常上班，至九十二年
    二月底未再至「聯合當舖」上班，期間九十二年二月六日甲○○以所有之ＤＸ－
    五八三八號自用小客車向「聯合當舖」典當借貸十五萬元係由被告經手放款，九
    十二年三月十二日被告經告訴人丁○○通知回「聯合當舖」確認由其經手尚未催
    收之款項，其中甲○○向「聯合當舖」借貸之款項即尚未催收，被告當日即表明
    離職不做，惟甲○○等由其經手之款項允諾幫忙催討繳回當舖，之後被告即未再
    回「聯合當舖」上班各情，已據被告供述甚詳，且據告訴人丁○○指述及證人甲○○證述在卷，並有「聯合當舖」桃園縣政府營利事業登記證、聯合當舖企業集
    團員工詳歷表、甲○○簽立之本票、委託切結書、汽車行車執照、被告書立之切
    結書（皆影本）在卷可稽。（二）被告於九十二年四月一日前往桃園市○○○路
    一五號甲○○住處收取甲○○清償「聯合當舖」借款之後未交回「聯合當舖」一
    節，已據告訴人丁○○於偵查及本院調查時指述歷歷，證人甲○○於九十二年六
    月九日偵查時亦證述「：我在九十二年三月三十一日賣股票，有餘額就還他（指
    被告）錢，他在（九十二年）四月一日到我中山東路住處，我將欠當舖之錢還他
    ，他將我的支票還我，我向詹（被告丙○○）要我在當舖簽的委託切結書、本票
    還我，他說過幾天還我，就沒有消息了，後來過沒多久公司的人來向我要錢，我
    說已交給丙○○，也打電話給詹，他說過幾天會去處理，但沒消息：」等，而被
    告雖然承認有於九十二年四月一日自甲○○收取甲○○要償還「聯合當舖」之借
    款，然而辯稱已於九十二年四月三日交予甲○○之夫乙○○，由乙○○自行償還
    當舖，並提出乙○○書立收據為證，且證人乙○○於九十二年十二月四日本院審
    理時表示被告提出之收據係其書立，並證稱「：我記得被告有拿十幾萬給我，他
    說公司不待了叫我自己拿去還，當時我在忙裝潢工作，後來想到才叫我太太拿去
    還：」等詞，告訴人丁○○於九十二年十二月四日本院審理亦表示證人甲○○、
    乙○○夫妻已將借款償還當舖，然而根據證人甲○○於九十二年十二月四日本院
    審理時所述於九十二年六月九日至台灣桃園地方法院檢察署應訊時仍未將被告歸
    還之前述款項償還當舖，如前所述，被告係於九十二年四月一日至證人甲○○住
    處收取償還當舖之借款，數日後當舖亦派員前去催討，由於證人甲○○、乙○○
    於本院審理時證述其夫妻同住在桃園市○○○路十五號，乙○○知悉甲○○向「
    聯合當舖」借款，賣股票清償借款及家中財務由乙○○負責等情，如果被告前開
    供述已於九十二年四月三日將應歸還「聯合當舖」之款項交予乙○○自行歸還之
    詞實在，證人甲○○於錢交予被告之後不久，再經「聯合當舖」派員前去催討一
    定會將此事告知夫乙○○，而乙○○如果當時確已收到被告歸還之款項，衡諸常
    情會立即將上述款項償還「聯合當舖」，鮮會遲至九十二年六月九日證人甲○○
    至地檢署應訊猶未將欠款償還「聯合當舖」，何況證人甲○○於本院審理時稱有
    將地檢署傳訊之事告知夫乙○○，而於九十二年六月九日偵查時亦係證稱「：過
    沒多久公司的人來向我要錢，我說已交給丙○○，也打電話給詹，他說過幾天會
    去處理，但沒消息：」等，此外參酌被告於九十二年七月二十一日刑事答辯狀內
    容：「：被告所涉侵占之系爭十五萬四千五百元，係被告任職於原告公司（指聯
    合當舖）擔任業務員時。以客戶即第三人甲○○之汽車：汽車行照向原告公司，
    幫甲○○質借得來，而此筆款項屆時已由甲○○向被告為之清償，但被告欲交回
    此筆款項予原告公司時，遭原告公司藉故拒絕收取該筆款項，並刻意刁難，執意
    不將客戶甲○○之資料：返回，遂此筆款項現還由被告保管中：」，與前述所辯
    已於九十二年四月三日將款項交予甲○○之夫乙○○迥然不同，綜此可知，被告
    自甲○○收取償還「聯合當舖」之款項後未繳回「聯合當舖」而據為己有，有不
    法所有之意圖甚明，嗣經告訴人丁○○提出告訴後雖將收取之款項歸還甲○○之
    夫乙○○自行償還當舖，然仍無法解免已經成立之侵占犯行，被告前述辯解係卸
    責之詞，不足採信，是本件事證明確，被告犯行已堪認定，應予依法論科。
二、核被告所為，係犯刑法第三百三十五條第一項之侵占罪。公訴人認被告係犯同法
    第三百三十六條第二項業務侵占罪，然業務侵占罪名之成立，以因執行業務而持
    有為構成要件，若係基於私人間委任關係，非因執行業務而持有他人所有物，即
    與該罪構成要件不符（最高法院二十三年上字第一六二０號判例意旨參照）。本
    件被告雖原係「聯合當舖」之專員，負責典當放款、收款業務，然於九十二年二
    月底即未再至「聯合當舖」上班，九十二年三月十二日回「聯合當舖」確認由其
    經手尚未催收之款項，當日即表明離職不做，惟其中貸放出去之甲○○、邱文慶
    、林美鳳積欠之款項，被告答應告訴人丁○○幫忙催討繳回「聯合當舖」，之後
    被告即未再至「聯合當舖」上班，「聯合當舖」亦於九十二年三月底認被告正式
    離職等情，業據被告於本院訊問時供明在卷，並與告訴人丁○○陳述情節相符，
    被告既已離職非以典當放款、收款為業務，而係偶因受人之託代為收受，其即非
    因執行業務關係而持有上開客戶償還當舖之款項，與業務侵占罪名之構成要件尚
    有未合，惟因公訴人所訴犯罪事實與本院認定之事實，基本社會事實仍屬相同，
    且就被告防禦權亦不生不利影響，爰依法變更起訴法條，原判決以被告罪證明確
    ，據以論罪科刑，固非無見，惟如前所述被告既已離職非以典當放款、收款為業
    務，而係偶因受人之託代為收受，其即非因執行業務關係而持有上開客戶償還當
    舖之款項，與業務侵占罪名之構成要件尚有未合，原審認被告上開所為係犯刑法
    第三百三十六條第二項之業務侵占罪，即有未當，檢察官循告訴人之請求提起上
    訴指摘原審量刑太輕，雖無理由，惟原判決既有可議，即屬無可維持，應由本院
    撤銷原判決改判。爰審酌被告犯罪之動機、目的、犯罪之手段、犯罪對被害人財
    產所造成之侵害及被告犯罪後仍矢口否認犯行之態度等一切情狀，量處如主文第
    二項所示之刑，並諭知易科罰金之折算標準，以資懲儆。
據上論斷，應依刑事訴訟法第四百五十五條之一第三項、第三百六十九條第一項前段
、第三百六十四條、第二百九十九條第一項前段、第三百條，刑法第三百三十五條第
一項、第四十一條第一項前段，罰金罰鍰提高標準條例第一條前段、第二條，判決如
主文。
本案經檢察官胡原龍到庭執行職務。
中      華      民      國    九十二    年     十二     月     十八     日
                                臺灣桃園地方法院刑事第五庭
                                    審判長法  官  江 振 義
                                          法  官  許 泰 誠
                                          法  官  林 婷 立
右正本證明與原本無異。
不得上訴。
                                          書記官  楊 鳳 滿
中      華      民      國    九十二    年     十二     月    二十二    日
附錄論罪科刑法條全文：
中華民國刑法第三百三十五條 (普通侵占罪)
意圖為自己或第三人不法之所有，而侵占自己持有他人之物者，處五年以下有期徒刑
、拘役或科或併科一千元以下罰金。
前項之未遂犯罰之。


司法院資訊處製作；財團法人民間司法改革基金會備份。
